ACORDAO-COMPLETO-2325394

ACÓRDÃO 120/2019 ATA 2/2019 - PLENÁRIO

Vistos, relatados e discutidos estes autos em que, nesta fase, apreciam-se Recursos de Reconsideração interpostos por Giovanni Coleman de Queiroz e EPG Construções Ltda.-ME, em face do Acórdão 2193/2017-TCU-Plenário.
Acordam os Ministros do Tribunal de Contas da União, reunidos em Sessão Plenária, com fulcro no art. 32, inciso I e no art. 33 da Lei nº 8.443/92, c/c o art. 285 do RI/TCU em:
9.1. conhecer dos presentes Recursos de Reconsideração para, no mérito, negar-lhes provimento, mantendo-se os exatos termos do Acórdão 2193/2017-TCU-Plenário;
9.2. dar ciência da presente deliberação aos interessados, à Procuradoria da República no Estado do Amapá, à Advocacia-Geral da União e aos recorrentes, ressaltando-se que o Relatório e o Voto que o fundamentarem podem ser consultados no endereço www.tcu.gov/acordaos;
9.3. arquivar os presentes autos.

Recursos de reconsideração interpostos contra acórdão que julgou irregulares as contas dos recorrentes e condenou-lhes ao pagamento de débito e de multa, bem como inabilitou um recorrente para o exercício de cargo em comissão ou função de confiança na administração pública, em razão de irregularidades na execução de convênio que tinha por objeto a segunda etapa da construção do Hospital do Câncer.

Prefeitura Municipal de Macapá - AP.

3. Interessados/Responsáveis/Recorrentes:
3.1. Interessado: Fundo Nacional de Saúde - MS (00.530.493/0001-71)
3.2. Responsáveis: EPG Construções Ltda - Me (84.413.236/0001-40); Francisco Furtado Leite (XXX.081.092-XX); Gilmar Goncalves Vales (XXX.847.342-XX); Giovanni Coleman de Queiroz (XXX.410.252-XX); Joao Henrique Rodrigues Pimentel (XXX.963.252-XX); Jose Maria Moraes David (XXX.388.492-XX); Jose Otaci Matos Bosque (XXX.843.292-XX); José Ronildes dos Santos Souza (XXX.736.262-XX); Luiz Eduardo Pinheiro Corrêa (XXX.486.542-XX)
3.3. Recorrentes: Giovanni Coleman de Queiroz (XXX.410.252-XX); EPG Construções Ltda - Me (84.413.236/0001-40).

13.1. Ministros presentes: José Mucio Monteiro (Presidente), Walton Alencar Rodrigues, Benjamin Zymler, Augusto Nardes, Raimundo Carreiro (Relator) e Ana Arraes.
13.2. Ministro-Substituto convocado: Marcos Bemquerer Costa.
13.3. Ministro-Substituto presente: André Luís de Carvalho.

ACORDAO-COMPLETO-2378638

Acórdão de Relação 2541/2019 - Plenário

Acórdão de Relação

LUIZ EDUARDO PINHEIRO CORREA

RAIMUNDO CARREIRO

Ministro Benjamin Zymler.

Cuidam os autos, nesta fase, de Recursos de Reconsideração interpostos por Giovanni Coleman de Queiroz (R001-Peça 168) e EPG Construções Ltda.-ME (R002-Peça 170) , ex-secretário de obras e serviços públicos de Macapá e empresa contratada para execução do ajuste, por meio do qual se insurge contra o Acórdão 2193/2017-TCU-Plenário, prolatado na sessão de julgamento do dia 4/10/2017-Ordinária e inserto na Ata 22/2013-Plenário, Relator Ministro Benjamin Zymler (Peça 149) .
2.	Em atenção ao disposto no art. 69, inciso I, do RI/TCU transcrevo, a seguir, o Acórdão recorrido.
"VISTOS, relatados e discutidos estes autos de tomada de contas especial instaurada pelo Fundo Nacional de Saúde em face da não comprovação da regular aplicação de recursos federais repassados mediante o Convênio 3875/2002 (Siafi 471055) ,
ACORDAM os Ministros do Tribunal de Contas da União, reunidos em sessão do Plenário, diante das razões expostas pelo Relator, em:
9.1. considerar os Srs. José Maria Moraes David (XXX.388.492-XX) e José Otaci Matos Bosque (XXX.843.292-XX) , Francisco Furtado leite (XXX.081.092-XX) , Luiz Eduardo Pinheiro Corrêa (XXX.486.542-XX) e a empresa EPG Construções Ltda. - ME (84.413.236/0001-40) revéis para todos os efeitos, dando-se seguimento ao processo, nos termos do art. 12, § 3º, da Lei 8.443/1992;
9.2. excluir da relação processual os Srs. José Maria Moraes David, Gilmar Gonçalves Vales, José Ronildes dos Santos Souza e José Otaci Matos Bosque;
9.3. rejeitar as alegações de defesa apresentadas pelos Srs. João Henrique Rodrigues Pimentel e Giovanni Coleman de Queiroz, uma vez que não elidiram as irregularidades a eles atribuídas;
9.4. com fundamento nos arts. 1º, inciso I; e 16, inciso III, alíneas "b" e "c", e § 2º, ambos da Lei 8.443/1992, c/c os arts. 19, caput; e 23, inciso III, da mesma lei, julgar irregulares as contas de Giovanni Coleman de Queiroz (XXX.410.252-XX) , João Henrique Rodrigues Pimentel (XXX.963.252-XX) , Luiz Eduardo Pinheiro Corrêa (XXX.486.542-XX) , Francisco Furtado Leite (XXX.081.092-XX) e EPG Construções Ltda. - ME (84.413.236/0001-40) , condenando-os solidariamente ao pagamento das quantias a seguir especificadas, fixando-lhes o prazo de 15 (quinze) dias, a contar da notificação, para que comprovem, perante o Tribunal (art. 214, inciso III, alínea "a", do Regimento Interno do TCU) , o recolhimento da dívida aos cofres do Fundo Nacional de Saúde, atualizada monetariamente e acrescida dos juros de mora, calculados a partir das datas discriminadas, até a data do recolhimento, na forma prevista na legislação em vigor
	Data da Ocorrência
	Valor Original (R$) 
	Natureza

	2/5/2003
	340.000,00
	Débito

	3/6/2003
	340.000,00
	Débito

	15/4/2009
	340.000,00
	Débito

	15/5/2009
	340.000,00
	Débito

	9/9/2010
	 (790.752,79) 
	Crédito

	19/7/2011
	 (57.201,53) 
	Crédito

9.5. com fulcro no art. 57 da Lei 8.443/1992, aplicar aos Srs. Giovanni Coleman de Queiroz, João Henrique Rodrigues Pimentel, Luiz Eduardo Pinheiro Corrêa, Francisco Furtado Leite e à empresa EPG Construções Ltda. - ME, multas individuais de R$ 1.000.000,00 (um milhão de reais) , fixando-lhes o prazo de 15 (quinze) dias, a contar da notificação, para que comprovem, perante o Tribunal, o recolhimento da referida quantia aos cofres do Tesouro Nacional, atualizada monetariamente, a contar da data deste Acórdão até a data do efetivo recolhimento, caso não seja paga no prazo estabelecido, na forma da legislação em vigor;
9.6. considerar graves as infrações cometidas por Luiz Eduardo Pinheiro Corrêa e Francisco Furtado Leite;
9.7. nos termos do art. 60 da Lei 8.443/1992, inabilitar os Srs. Luiz Eduardo Pinheiro Corrêa e Francisco Furtado Leite para o exercício de cargo em comissão ou função de confiança no âmbito da Administração Pública por um período de 8 (oito) anos;
9.8. autorizar, desde logo, nos termos do art. 28, inciso II, da Lei 8.443/1992, a cobrança judicial das dívidas caso não atendidas as notificações;
9.9. encaminhar cópia desta deliberação ao Procurador-Chefe da Procuradoria da República no Estado do Amapá, nos termos do § 3º do art. 16 da Lei 8.443/1992; e
9.10. solicitar à Advocacia-Geral da União, por intermédio do Ministério Público junto ao Tribunal de Contas da União, as medidas necessárias ao arresto dos bens dos responsáveis julgados em débito, nos termos do art. 61 da Lei 8.443/1992."
HISTÓRICO
3. 	Originalmente, trata-se de Tomada de Contas Especial instaurada pelo Fundo Nacional de Saúde em razão de irregularidades na execução e não consecução do objeto do Convênio 3.875/2002 (Siafi 471.055) , firmado entre o Fundo Nacional de Saúde (FNS) e o Município de Macapá/AP, no valor de R$ 1.870.000,00, sendo R$ 170.000,00 a título de contrapartida, tendo por objeto a segunda etapa da construção do Hospital do Câncer, que seria implantado na municipalidade.
4.	A vigência do Convênio 3.875/2002 tinha término previsto para 15/12/2003. Porém, com base na celebração de nove termos de prorrogação sucessivos, a data de encerramento foi estabelecida para 16/5/2011, com prazo para apresentação da prestação de contas em 15/7/2011. Note-se que outros ajustes também destinaram recursos federais para a construção do Hospital do Câncer de Macapá: o Convênio 2.466/2000, no valor de R$ 3.490.152,00, e o Convênio 1.479/2003, no valor de R$ 1.650.000,00, todos eles assinados com a mesma empresa, ora recorrente.
5.	Apesar de receber o aporte de recursos oriundos de vários convênios, o Hospital do Câncer não foi concluído e o seu projeto passou por adaptações para abrigar unidade de saúde posteriormente denominada Hospital de Clínicas Metropolitano no Município de Macapá/AP, o que foi aceito pelo Órgão Concedente. Assim, também foi assinado o Convênio 85.142/2010, com o objetivo de adaptar e concluir as obras e instalações do novo Hospital de Clínicas de Macapá, com vigência de 30/12/2010 a 30/6/2013, no valor de R$ 6.000.000,00.
6.	A Controladoria-Geral da União (CGU) elaborou a análise conjunta dos três convênios em todos os seus aspectos legais, físicos e financeiros (Peça 9, p. 103-199 e Peça 10, p. 1-10) , apurando diversos indícios de irregularidade listados no Voto condutor do Acórdão recorrido (Peça 150) .
7.	No âmbito desta Corte de Contas, o débito apurado no Convênio 2.466/2000 foi apreciado por meio do Acórdão 1814/2012-TCU-Segunda Câmara, Relator Ministro Augusto Nardes, mantido pelo Acórdão 2979/2014-TCU-Plenário, Relator Ministro-substituto Marcos Bemquerer Costa. A decisão original afastou o débito, conquanto tenha aplicado a multa individual dos incisos I e II do art. 58 da LOTCU.
8.	Em relação ao Convênio 1.479/2003, as contas dos responsáveis foram julgadas irregulares, com a imputação de débito solitário e da multa do art. 57 da LOTCU, por meio do Acórdão 4064/2014-TCU-Primeira Câmara, Relator Ministro Benjamin Zymler, mantido pelos Acórdãos 2.480 e 6.756/2016, ambos da 1ª Câmara do TCU, Relator Ministro José Múcio Monteiro.  
9.	No que concerne ao Convênio 3.875/2002, analisado no presente processo o Relator a quo, após a primeira instrução de mérito da Secex/AP (Peça 59) , determinou a remessa dos autos para a Secretaria de Fiscalização de Infraestrutura Urbana-SeinfraUrbana para que realizasse o cotejo dos preços praticados nos itens materialmente mais relevantes do contrato com os parâmetros referenciais de mercado, o que foi feito por meio da instrução da Peça 66.
10.	O Relator determinou, em seguida, nova diligência à SeinfraUrbana (Peça 70) para que o exame fosse realizado com base nos quantitativos efetivamente medidos com referência na planilha da última medição acumulada do contrato 002/2004-SEMOSP/PMM.
11.	Diante das diversas notícias de má gestão dos recursos públicos, que demonstravam que todos os gastos realizados com os recursos do Convênio 3.875/2002 se demonstraram inservíveis, o Relator determinou a citação dos responsáveis pela integralidade dos recursos públicos.
12.	Em seguida, os responsáveis, apesar de regularmente citados pela unidade técnica, mantiveram-se silentes, o que caracterizou a revelia, de acordo com o art. 12, § 3º, da Lei 8.443/1992, a exceção de João Henrique Rodrigues Pimentel, ex-prefeito da municipalidade, e Giovanni Coleman de Queiroz, ora recorrente, que apresentaram suas alegações de defesa.
13.	Após a análise das alegações de defesa apresentadas por dois dos responsáveis, o Relator a quo, Exmo. Ministro Benjamin Zymler, concluiu por sua rejeição, resultando no julgamento pela irregularidade das contas dos responsáveis com a condenação em débito solidário com a Empresa contratada (item 9.4) e a aplicação de multa individual prevista no art. 57 da Lei 8.443/1992 (item 9.5) , além da inabilitação de dois responsáveis, com fundamento no art. 60 da Lei Orgânica do TCU (item 9.7 do Acórdão recorrido) . 
14.	Irresignados com a decisão do TCU, a Empresa contratada e o ex-secretário de obras e serviços públicos interpuseram os presentes recursos de reconsideração.
ADMISSIBILIDADE
15.	A Secretaria de Recursos reitera os exames preliminares de admissibilidade efetuados às peças 173 e 174, ratificados pelo Ministro José Múcio Monteiro (Peça 177) , que concluíram pelo conhecimento dos recursos de reconsideração, nos termos dos art. 32, inciso I, e 33 da Lei 8.443/1992, c/c o art. 285 do RI/TCU suspendendo-se os efeitos dos itens 9.4, 9.5, 9.6, 9.7 e 9.8 do Acórdão recorrido, em relação a todos os responsáveis por se tratarem de circunstâncias objetivas.
16. 	Transcrevo, a seguir, excerto da instrução lavrada no âmbito da Serur (peça 178) , cujas conclusões contaram com a anuência do corpo diretivo daquela unidade técnica (peças 179 e 180) .
"EXAME DE MÉRITO
Delimitação
1.1. Constitui objeto do presente recurso definir se:
a) a empresa é parte ilegítima para figurar no polo passivo;
b) houve o cumprimento integral do objeto;
c) o gestor atuou de forma escorreita no âmbito de suas funções;
d) houve violação aos princípios da razoabilidade e da proporcionalidade na aplicação da multa.
Da ilegitimidade passiva da empresa.
1.2. A EPG Construções entende que não pode ser responsabilizada pessoalmente "por qualquer irregularidade nas contas, nem mesmo com base nas alíneas do inciso III do art. 16, da Lei Orgânica do TCU, a menos que ficasse caracterizada a conduta dolosa ou culposa" (Peça 179, p. 12-14) .
Análise:
1.3. No tocante a ilegitimidade ativa do TCU para imputar débito à recorrente e a ilegitimidade passiva da Empresa contratada, destaca-se que a assentada doutrina e jurisprudência pátria são pacíficas em garantir a competência privativa da Corte de Contas Federal para fixar a responsabilidade solidária do terceiro contratante que concorreu para o cometimento do dano apurado, conforme se depreende da leitura do art. 16, § 2º, alínea 'b', da Lei 8.443/1992.
1.4. Com efeito, de acordo com a sedimentada jurisprudência do TCU, vislumbram-se diversas decisões que alicerçam tal entendimento, dentre os quais podem ser citados os Acórdão 2562/2007-TCU-Primeira Câmara e 2.547/2008-Plenário, ambos do TCU.
1.5. Cabe, inicialmente, esclarecer que a previsão da solidariedade está expressa no art. 16, § 2º, da Lei 8.443/92 - LOTCU, de acordo, por consectário lógico, com o art. 265 do Código Civil que preceitua: "A solidariedade não se presume; resulta da lei ou da vontade das partes".
1.6. Portanto, como se infere destes arestos e da legislação, a responsabilidade solidária prevista na Lei Orgânica do TCU para se caracterizar necessita de três elementos tipificadores, a saber: julgamento das contas dos responsáveis como irregulares, com base justamente no artigo 16, inciso III, alíneas 'c' e 'd', da Lei n. 8.443/1992; subjacente ao dano, houver a conduta de um agente jurisdicionado a essa Corte especializada; e, por derradeiro, ter com sua conduta concorrido para o cometimento do dano apurado.
1.7. Com efeito, da análise de todo o conjunto probatório carreado aos autos, constata-se, de plano e a toda evidência, que houve o julgamento pela irregularidade das contas do Convênio na hipótese legal da alínea 'c', por ter sido caracterizado dano ao Erário decorrente de ato de gestão ilegítimo (item 9.4 do Acórdão recorrido) , o qual se originou da conduta irregular do gestor responsável pela utilização dos recursos federais, que por imposição constitucional encontra-se jurisdicionado a esta Corte, exatamente o ex-gestor apontado como responsável pela própria Empresa contratada, ora recorrente, e com ela se solidariza por restituir os valores malversados. Logo, presente o primeiro e o segundo elementos tipificadores.
1.8. No que tange à concorrência da Empresa contratada, Á época Método Engenharia, atualmente, EPG Construções, para o cometimento do dano, o recebimento por serviços não executados, por si só, já caracterizaria concurso da Empresa contratada. Não obstante, restou comprovado a fraude à licitação e à execução das obras que deveriam ter sido realizadas, conforme asseverou o Exmo. Ministro Relator a quo, no Voto Condutor do Acórdão guerreado (Peça 150, p. 7) , in verbis:
34. Outro indício de que os recursos conveniados não foram carreados para a execução do objeto estaria consubstanciado na sentença da ação penal no âmbito do processo 2009.31.00.003738-70 (peça 22) , cuja fundamentação se baseou em trechos de interceptações telefônicas obtidas pela Polícia Federal no IPL 183/2004. Tais elementos evidenciaram supostos pagamentos de vantagens indevidas pela empresa Método Norte Engenharia a agentes da Prefeitura de Macapá, bem como que houve superestimativa no valor a ser licitado e que a alteração proposta no plano de trabalho do convênio teve como objetivo oculto dissimular os valores desviados do aludido ajuste. 
35. Em suma, considerei que os responsáveis também deveriam ser citados pela integralidade do valor repassado por não ser possível verificar o nexo de causalidade entre os recursos transferidos e a execução do objeto, baseado no fatos a seguir:
	i) as planilhas orçamentárias dos contratos executados com os Convênios 2466/2000 e 3875/2002 não correspondiam às que foram apresentadas ao Ministério da Saúde;
	ii) houve utilização de recursos do Convênio 3875/2002 para execução de parte do objeto do convênio 2466/2000;
	iii) os planos de trabalho de ambos os ajustes não foram executados conforme pactuado, sendo que o órgão concedente rejeitou a reformulação de ambos os planos de trabalho; 
	iv) a CGU atestou haver descompasso entre o pagamento de despesas do convênio 3875/2002 e a execução física da obra; e
	v) parte dos recursos do Convênio 3875/2002 foram utilizados para fins ilícitos, conforme apontado na sentença da ação penal 2009.31.00.003738-70.
36. No que tange à responsabilização pelo débito, considerei que todos os responsáveis citados anteriormente deveriam ser novamente chamados a apresentar suas alegações de defesa e/ou razões de justificativa. Além desses, os sócios da empresa Método Norte Engenharia Ltda., Srs. Francisco Furtado Leite e Luiz Eduardo Pinheiro Corrêa, também foram incluídos no polo passivo desta tomada de contas especial, pois foram condenados na esfera penal pela participação nos fatos irregulares, conforme sentença à peça 22.
37.  Os integrantes da sociedade empresária participaram ativamente das irregularidades apuradas com a finalidade de garantirem o sucesso de futuras licitações direcionadas às suas empresas, e ainda expediram orientações à Prefeitura para alteração de documentação de prestação de contas, de forma que apresentasse ares de legalidade. (ênfases acrescidas) 
1.9. Note-se que o liame legal se dá com a concorrência do terceiro contratante para o cometimento do dano apurado. No caso concreto, o recebimento pela empresa, ora recorrente, por serviços não executados e a participação nas fraudes, caracteriza a conduta dolosa, pois no momento que a empresa recebe por serviços não executados, não há como negar que ela dirigiu sua conduta na busca de realizar o ato ilegítimo, qual seja, faturar serviços sem a correspondente contraprestação.
1.10. A ausência do nexo de causalidade impossibilita identificar se a obra foi executada (ou custeada) com recursos municipais, estaduais ou, ainda, oriundos de outro convênio com entidades federais, com possíveis desvios das verbas próprias da avença.
1.11. Logo, não assiste razão à recorrente em alegar a incompetência desta Corte de Contas para imputar-lhe o débito em questão, nem a multa dele decorrente.
Do cumprimento integral do objeto.
1.12. EPG Construções reitera, no mérito, suas alegações de defesa apresentadas em primeira instância administrativa e aduz que demonstrou e comprovou que os serviços foram executados de acordo com o que a administração municipal demandou. Requer, "preliminarmente, em atenção ao princípio constitucional da ampla defesa, seja o julgamento convertido em diligência para determinar a elaboração de relatório técnico que considere a identidade da situação fática e a unidade de propósitos dos convênios n° 2466/2000, 3875/2002 e 1479/2003, apurando-se todo o histórico de serviços e atividades realizados para a concretização do empreendimento, avaliando-se, efetivamente, as determinações técnicas da Prefeitura Municipal de Macapá em confronto com os parâmetros utilizados pelo Fundo Nacional de Saúde para confecção dos relatórios de vistoria" (Peça 179, p. 7-12 e 14) .
Análise:
1.13. De plano, esclareça-se que a recorrente foi condenada em débito solidário em virtude da hipótese legal de responsabilização do terceiro contratante, como se demonstrou na análise anterior. Solidariedade estabelecida com o gestor público que foi responsabilizado pela inexecução parcial do Ajuste, o que foi devidamente comprovado pela inspeção, em duas ocasiões, no local onde os serviços deveriam ter sido plenamente executados. 
1.14. Insta ressaltar que não cabia a Administração Municipal alterar a qualquer tempo o que havia firmado com o Órgão Concedente, sem a devida anuência formal deste e sem a regular formalização do correspondente ato administrativo.
1.15. Entendimento diverso tornaria inócuas todas as tratativas preliminares para formalizar e aprovar o referido Ajuste, tornando sem efeito a apresentação do respectivo projeto e sua respectiva aprovação prévia, cuja liberação de recursos depende primordialmente da aprovação do Órgão Concedente.  
1.16. Pondera-se, outrossim, que as exigências legais não se dobram ante as necessidades momentâneas e as mudanças temporais, pois há que se respeitar as previsões legais, além de atuar segundo o princípio da legalidade. Obrigação que cresce de importância quando se trata da utilização descentralizada dos parcos recursos públicos colocados à disposição da população.
1.17. Portanto, cabia precipuamente as autoridades responsáveis zelar pelo exato cumprimento do objeto e consequente consecução do objetivo proposto, em seus exatos termos, adotando gestão transparente com a consequente demonstração cabal do escorreito uso dos recursos públicos postos à sua disposição.
1.18. A recorrente alega, novamente, que foram aproveitadas as etapas construídas por meio dos Convênios anteriores e esta seria a causa da apuração indevida do débito. Entretanto, restou translúcido, no Voto que fundamenta o Acórdão recorrido (Peça 150, p. 13) , a realidade encontrada no momento das duas inspeções realizadas pelo Concedente e que os fartos recursos aplicados não tiveram qualquer serventia para a população, deixando-a desassistida de serviço essencial e tão precário neste País, qual seja a saúde pública.
59. Também resta cabalmente demonstrado que os recursos aplicados não tiveram qualquer serventia para a população. Ainda que o hospital seja concluído algum dia e que os serviços conveniados possam ser parcialmente aproveitados, observo que o prazo de vigência do Convênio 3875/2002 se encontra expirado desde 2011, o que denota que os objetivos almejados pelo Poder Público não foram atendidos.
1.19. Reforça o entendimento o fato que a empresa vencedora do certame se comprometeu a executar o serviço nos termos acordados com o Concedente.
1.20. Sobressai, portanto, no caso concreto, que somente atuando nos exatos ditames legais haverá a aplicação dos recursos públicos com a devida transparência e publicidade, princípios inerentes a esta atividade pública. Do contrário, o controle dos recursos estará sendo burlado. Escancarando, assim, inúmeras possibilidades de desvio e malversação dos valores que deveriam ser utilizados única e exclusivamente em benefício do bem comum.
1.21. Ademais, em relação à solicitação de nova vistoria in loco, ao compulsar a jurisprudência sistematizada desta Corte de Contas observa-se que a praxe jurisprudencial consolidada materializou a seguinte resenha: "não encontra amparo a solicitação para que o TCU realize procedimento fiscalizatório, com vistas à produção de provas que são da exclusiva alçada do responsável, vez que é deste o ônus de provar a boa e regular aplicação dos recursos públicos federais repassados" (ênfase acrescida) .
1.22. Notório, portanto, o entendimento de que constitui ônus do gestor a produção das evidências necessárias para comprovar o adequado uso dos recursos públicos, consoante disposições contidas no artigo 70, parágrafo único, da Constituição Federal, e no art. 93 do Decreto-lei 200/1967, não cabendo a este Tribunal, portanto, realizar diligência para a obtenção das provas (Acórdão 1599/2007-TCU-Plenário, 611/2007 - 1ª Câmara e 1.098/2008 - 2ª Câmara) .
1.23. Como mencionado no relatório que precedeu o Voto condutor do Acórdão 2257/2007-TCU-Primeira Câmara, "o indeferimento de realização de nova inspeção não fere os princípios do contraditório e da ampla defesa", pois ao recorrente, quando das citações, foi dada oportunidade de comprovar a correta aplicação dos recursos. No entanto, optou em permanecer silente, tentando transferir tal obrigação para o Tribunal.
1.24. Saliente-se, no caso concreto, a ampla e a irrestrita oportunidade ofertada aos gestores e a empresa contratada durante as visitas dos auditores da FNS de afastar quaisquer dúvidas que ainda pairavam em sobre cada um dos itens avaliados detidamente naquelas oportunidades. No entanto, a grande maioria dos responsáveis permaneceu silente ao chamamento desta Corte de Contas.
1.25. Em relação à apuração de dano ao Erário, o fundamento da condenação em débito solidário da recorrente decorreu da ausência de nexo de causalidade entre as despesas realizadas e as obras executadas, que se mostraram inservíveis, com a consequente constatação de prejuízo ao Erário quantificado, para o qual concorreu. Por sua vez, a aflição de multa decorreu deste julgamento em débito, cujo respaldo jurídico se encontra no art. 57 da Lei 8.443/1992.
1.26. A ausência de comprovação da execução do Convênio é incapaz de alterar o juízo de valor outrora firmado, remanescendo o débito apurado que foi mitigado pela devolução de parte dos recursos. Desse modo, não há como acolher a alegação apresentada. 
Da atuação escorreita dos gestores no âmbito de suas funções.
1.27. Giovanni Coleman de Queiroz pugna pelo reconhecimento de que os procedimentos licitatórios não estavam eivados de fraude, caso o TCU não afaste a fraude, que se reconheça que ele dela não participou de qualquer modo. Aduz que não há provas de que "tenha incorrido em deslize administrativo a merecer qualquer sanção, nem mesmo a pecuniária", por meio dos seguintes argumentos (Peça 168, p. 2-17) :
	a) considera imprestável a prova da escuta telefônica apresentada;
	b) alega que o Ministério da Saúde aprovou a estimativa de custo da obra do Hospital. Defende que como o agente (Município de Macapá) não seria capaz de iludir o suposto lesado (Ministério da Saúde) , aduz, então, que não há fraude, uma vez que a "inidoneidade do meio arreda a figura da própria fraude";
	c) alterca que só cabe sua condenação por fraude se provada sua conduta dolosa e de inequívoca má-fé, afirmando que "não confeccionou o edital, não conduziu o certame, não deliberou sobre a habilitação e/ou classificação das propostas e, por óbvio, não julgou a licitação, e isto sem falar que não há, na decisão do TCU, sequer a demonstração de efetivo prejuízo" e que não recebeu a obra, na condição de secretário;
	d) lista uma série de gestores que entende que o TCU deveria igualmente apenar, caso seja mantida sua condenação. Pondera que há contradição entre o Relatório da Controladoria Geral da União e a decisão do TCU;
	e) obtempera que não houve superfaturamento, o que "implode e desmorona toda a tese do TCU", pois entende que a decisão e a conclusão de que houve fraude "gravita em torno de excedente de preço e desvio em favor dos partícipes da 'fraude'";
	f) objeta que não detinha meios e nem a atribuição de analisar e de corrigir eventuais vícios formais.
Análise:
1.28. A defesa apresenta teoria denominada "inidoneidade do meio", com o intuito de afastar qualquer fraude a licitação na Administração Pública. Nesse sentido, o recorrente adota a premissa de que o Órgão Concedente é tão preparado tecnicamente que nunca seria lubridiado pelo "agente", que representa os gestores do Convenente ou a empresa contratada, sendo inviável, na visão da defesa, a fraude diante tamanho arcabouço técnico. Entretanto, se esta premissa fosse verdadeira e intransponível, as licitações públicas seriam todas hígidas e impermeáveis à ação dos corruptos e dos corruptores, realidade distante da vivenciada nos dias de hoje.
1.29. No tocante a suposta contradição entre Controladoria-Geral da União e o Tribunal de Contas da União, ressalte-se, desde logo, para que, mais uma vez, fique bem assentada a competência constitucional privativa desta Casa nas matérias que lhe cabe, com exclusividade, apurar e julgar, que, no ordenamento pátrio, vige o princípio da independência das instâncias.
1.30. Significa dizer que o TCU exerce a sua jurisdição independentemente das demais jurisdições (civil, penal, trabalhista, tributária, e. g.) . Há, com efeito, diversos precedentes nesta Casa, corroborando o que se afirmou, dos quais se podem invocar, a título meramente exemplificativo, os Acórdão 406/1999-TCU-Segunda Câmara, 436/1994-1ª Câmara e 6/1996-1ª Câmara.
1.31. Corrobora este entendimento, no âmbito do Poder Judiciário, a jurisprudência a seguir colacionada, na Suprema Corte, v. g., os MS 21.948-RJ, 21.708-DF e 23.625-DF. Em relação ao Superior Tribunal de Justiça-STJ, colacionam-se os MS 7080, 7138 e 7042, todos do DF. Logo, a atuação do TCU não fica a depender nem do Judiciário, nem de qualquer outro Poder, nem com a atuação do controle interno ou do Órgão Concedente, nem com estas se confunde.
1.32. Por conseguinte, as manifestações do controle interno não vinculam o TCU. De acordo com suas atribuições constitucionais, este Tribunal não está obrigado a seguir eventual entendimento de outros órgãos da Administração Pública, permitindo concluir de forma diferente, porém, fundamentada. Como manifestado no Acórdão 2105/2009-TCU-Primeira Câmara, Relator Ministro Augusto Nardes, "O TCU possui atribuição constitucional para realizar de forma autônoma e independente a apreciação da regularidade das contas dos gestores de bens e direitos da União". Foram também nesse sentido os seguintes Acórdãos desta Corte: 2.331/2008-1ª Câmara, 892/2008-2ª Câmara e 383/2009-Plenário
1.33. Logo, a decisão desta Corte de Contas não fica adstrita aos apontamentos e as constatações da CGU, podendo delas divergir e/ou complementá-las.
1.34. Verifica-se que o recorrente, Giovanni Coleman Queiroz, apesar de ter sido chamado em audiência por algumas das irregularidades encontradas no procedimento licitatório, estas foram afastadas por já terem sido admoestadas por meio do Acórdão 797/2013-TCU-Plenário, Relator Ministro-substituto André Luís de Carvalho, mantido pelo Acórdão 1049/2014-TCU-Plenário, Relator Raimundo Carreiro, conforme ressaltou o Relator a quo no Voto que fundamenta o Acórdão recorrido (Peça 15) :
39. Também determinei a realização de audiência dos responsáveis vinculados à Prefeitura de Macapá em face das seguintes irregularidades:
a) não publicação do Edital de Concorrência 002/2003 em jornal de grande circulação, contrariando o previsto no inciso III do art. 20 da Lei 8666/1993;
b) utilização de índices econômico-financeiros acima da mediana do setor no edital da Concorrência 002/2003, comprometendo a isonomia entre os participantes do certame licitatório;
c) utilização de cláusula limitadora da participação de empresas não sediadas no Estado do Amapá, quando da determinação de prazos para apresentação de garantia e vistoria do local da obra, inexequíveis, comprometendo a isonomia entre os participantes do certame licitatório; e
d) inexistência de documento comprobatório da publicação do extrato do contrato referente ao edital de concorrência 002/2003 da CPL/SEMOSP/PMM.
 (...) 
53. Considerando que o então prefeito, Sr. João Henrique Rodrigues Pimentel, também foi apenado pelo Acórdão 1255/2014-TCU-Plenário pelos mesmos fatos objeto de sua audiência, também julgo prejudicada a apreciação da matéria no âmbito deste processo. Idêntico tratamento deve ser conferido ao Sr. Giovanni Coleman Queiroz, que foi apenado pelo Acórdão 797/2013-TCU-Plenário pelos seguintes fatos:
a) ausência nos autos de documento comprobatório da publicação do extrato dos contratos referentes aos editais das Concorrências 1/2001, 2/2003 e 1/2004 da CPL/SEMOSP/PMM; 
b) notas fiscais emitidas pela Construtora Método Norte Engenharia e Comércio Ltda. sem identificação do Convênio 3.875/2002 - Edital de Concorrência 2/2003; 
c) fraude configurada por inclusão dolosa de cláusulas restritivas ao caráter competitivo da licitação com o intuito de direcionar o resultado do certame no âmbito do mencionado Convênio, a saber: I) utilização de índices econômico-financeiros acima da mediana do setor no Edital 2/2003; II) prazos para a apresentação de garantia e para vistoria do local da obra inexequíveis para empresas situadas fora do Estado do Amapá.
1.35. Nesse sentido, os questionamentos quanto ao superfaturamento e à metodologia utilizada na apuração da fraude à licitação foram exauridas no âmbito do TC Processo 020.681/2004-1. Sendo importante relembrar a conduta ora censurada a qual se circunscreve àquelas irregularidades constantes da citação do ora recorrente (Peça 150, p. 7-8) :
38. Ante os fatos expostos, determinei à Secex/AP que, com fulcro nos arts. 10, § 1°, e 12, incisos I e II, da Lei 8.443/1992, realizasse a citação solidária do João Henrique Rodrigues Pimentel, ex-prefeito de Macapá; Giovanni Coleman de Queiroz, na condição de ex-secretário de obras do município de Macapá; Sr. José Maria Moraes David, ex-chefe da divisão de planejamento, projetos e custos do departamento de obras públicas da SEMOSP/PMM; Srs. Gilmar Gonçalves Vales, José Otaci Matos Bosque e José Ronildes dos Santos Souza, respectivamente, ex-presidente e membros da Comissão Permanente de Licitação da Secretaria Municipal de Obras e Serviços Públicos, bem assim da empresa Método Norte Engenharia, atualmente EPG Construções Ltda., e dos seus sócios, Srs. Francisco Furtado Leite e Luiz Eduardo Pinheiro Corrêa, pelas seguintes irregularidades:
a) intempestividade no pedido de reformulação do plano de trabalho do convênio 3875/2002;
b) divergência entre os serviços fornecidos pela construtora Método Norte Engenharia e Comércio Ltda. e o plano de trabalho aprovado, assim como o descumprimento deste plano pela Prefeitura Municipal de Macapá, prejudicando o estabelecimento do liame entre os recursos do convênio e os gastos efetuados;
c) liquidação irregular de despesas pela Secretaria Municipal de Obras e Serviços Públicos, através da emissão de boletins de medição não condizentes com a realidade da execução física da obra, o que compromete o estabelecimento de nexo de causalidade entre os recursos federais liberados e os comprovantes de despesas apresentados nas prestações de contas;
d) inutilidade dos gastos realizados com os recursos do Convênio 3875/2002, que se demonstraram inservíveis, pois o hospital permanece inacabado, sem atingir a finalidade social proposta;
e) que parte dos recursos do Convênio 3875/2002 foram utilizados para pagamentos de obras por valores acima dos necessários, conforme trechos das interceptações telefônicas transcritos na sentença da ação penal no âmbito do processo 2009.31.00.003738-70;
f) utilização de recursos do Convênio 3875/2002 para execução de parte do objeto do convênio 2466/2000; e
g) descompasso entre o pagamento de despesas do convênio 3875/2002 e a execução física da obra, conforme apurado pelo Relatório de Ação de Controle no Hospital do Câncer no Município de Macapá, produzido pela CGU em dezembro/2004. (ênfases acrescidas) 
1.36. Questionamentos que advém da constatação não de superfaturamento, mas da ausência de nexo de causalidade entre os recursos transferidos e a execução do objeto (Peça 150) :
35. Em suma, considerei que os responsáveis também deveriam ser citados pela integralidade do valor repassado por não ser possível verificar o nexo de causalidade entre os recursos transferidos e a execução do objeto, baseado no fatos a seguir:
i) as planilhas orçamentárias dos contratos executados com os Convênios 2466/2000 e 3875/2002 não correspondiam às que foram apresentadas ao Ministério da Saúde;
ii) houve utilização de recursos do Convênio 3875/2002 para execução de parte do objeto do convênio 2466/2000;
iii) os planos de trabalho de ambos os ajustes não foram executados conforme pactuado, sendo que o órgão concedente rejeitou a reformulação de ambos os planos de trabalho; 
iv) a CGU atestou haver descompasso entre o pagamento de despesas do convênio 3875/2002 e a execução física da obra; e
v) parte dos recursos do Convênio 3875/2002 foram utilizados para fins ilícitos, conforme apontado na sentença da ação penal 2009.31.00.003738-70. (ênfases do original) 
1.37. Destaca-se, neste sentido, que, conforme se demonstrou no Voto do Acórdão recorrido que o julgamento pela irregularidade das contas, com a consequente apuração de débito e a aplicação de multa aos responsáveis, decorreu exatamente da falta de comprovação da regular aplicação dos recursos federais, logo não há como comprovar seu emprego regular, pelo contrário a falta de comprovação da destinação dos recursos federais demonstra, por si só, potencial desvio de finalidade de recursos e comprovado dano ao Erário.
1.38. Enfim, e concluindo a análise desta contestação, à vista da jurisprudência e dos documentos que compõem os autos, não se vislumbra o afastamento do débito e da multa infligida ao recorrente.
Da violação aos princípios da individualidade, da razoabilidade e da proporcionalidade na aplicação da multa.
1.39. Objeta que a multa e a pena de inabilitação para o exercício de cargo em comissão ou função gratificada devem ser retiradas. Alega que a inabilitação "restringe o horizonte de trabalho" do recorrente e que a multa tem características nitidamente confiscatórias, ante as condições financeiras do recorrente, ou que ao menos, seja reduzida a valor compatível com suas possibilidades financeiras. Cita os princípios da razoabilidade, da proporcionalidade, da vedação ao confisco e da dignidade da pessoa humana (Peça 168, p. 17-19) .
Análise:
1.40. Insta ressalvar que o recorrente não foi inabilitado ao exercício de cargo em comissão ou função de confiança neste processo (nos termos do item 9.7 do Acórdão recorrido) , uma vez que o recorrente já havia sido punido por estes fatos por meio do item 9.7 do Acórdão 797/2013-TCU-Plenário, Relator Ministro-substituto André Luís de Carvalho, mantido pelo Acórdão 1049/2014-TCU-Plenário, Relator Raimundo Carreiro, não havendo sucumbência do recorrente em relação a esta punição nesta TCE. 
1.41. Pode-se esclarecer a defesa que a sanção de multa aplicada ao recorrente, cujo valor foi de R$ 1.000.000,00 (valor histórico) , teve por fundamento o art. 57 da Lei 8.443/1992. Normativo que se amolda com perfeição ao caso concreto, onde houve o julgamento em débito do responsável.
1.42. Multa, esta, que será valorada em até cem por cento do valor atualizado do dano causado ao Erário. Portanto, à luz deste dispositivo, o Relator a quo fez as seguintes considerações (Peça 150, p. 15) :
67. Considerando o caráter doloso observado nas condutas dos responsáveis; a gravidade das falhas observadas; e a consequência das irregularidades imputadas - que impossibilitaram que os cidadãos de Macapá contassem com o nosocômio em funcionamento - proponho que seja aplicada aos responsáveis a multa prevista pelo art. 57 da Lei 8.443/1992, a qual fixo no valor individual de R$ 1.000.000,00 (um milhão de reais) , correspondente a, aproximadamente, 75% do valor da dívida atualizada.
1.43. Logo, a referida conduta foi punida com um valor menor do que o limite máximo aplicável consignado na legislação. O que, por sua vez, se encontra dentro dos parâmetros estabelecidos pela Lei Orgânica do TCU e, por consectário lógico, dentro dos propósitos dos princípios da razoabilidade e da proporcionalidade, sendo legal e regimentalmente embasado.
1.44. Verifica-se, sobremaneira, que a dosimetria aplicada se mostra bastante razoável e proporcional a gravidade apontada, bem como foi devidamente individualizada na pessoa do recorrente, além de se inserir perfeitamente na margem discricionária legalmente conferida a esta Casa para a realização efetiva do controle externo no âmbito da administração pública federal.
1.45. Ressalte-se que a jurisprudência desta Casa é serena, em sede recursal, que a alegação de hipossuficiência não é apta, por si só, a reduzir o valor da multa aplicada, cingindo-se, in casu, as facilidades de parcelamento e de limitação do valor descontado, quando for o caso, previstas na legislação pertinente, nos termos do art. 217 do RI/TCU.
1.46. Avolumam-se decisões neste sentido, dentre as quais, verbi gratia, os Acórdãos 2.011/2007 e 1.134/2008, ambos da 1ª Câmara, e 24 e 655/2008, ambos do Plenário, que ilustram o pensamento desta Corte de Contas neste mote.
1.47. Sobressai, portanto, no caso concreto, que somente atuando nos exatos ditames legais haverá a aplicação dos recursos públicos com a devida transparência e publicidade, princípios inerentes a esta atividade pública. Do contrário, o controle dos recursos estará sendo burlado, escancarando, assim, inúmeras possibilidades de desvio e malversação dos valores que deveriam ser utilizados única e exclusivamente em benefício do bem comum.
CONCLUSÃO
Das análises anteriores, conclui-se que:
	a)  a assentada doutrina e jurisprudência pátria são pacíficas em garantir a competência privativa da Corte de Contas Federal para fixar a responsabilidade solidária do terceiro contratante que concorreu para o cometimento do dano apurado, conforme se depreende da leitura do art. 16, § 2º, alínea 'b', da Lei 8.443/1992. Normativo no qual não consta a necessidade de ter sido caracterizada a conduta dolosa ou culposa do terceiro contratante, mas tão somente, sua concorrência para o dano;
b) a ausência de comprovação da execução do Convênio é incapaz de alterar o juízo de valor outrora firmado, remanescendo o débito parcial apurado;
c) os questionamentos quanto ao superfaturamento e à metodologia utilizada na apuração da fraude à licitação foram exauridas no âmbito do TC Processo 020.681/2004-1. O julgamento pela irregularidade das contas, com a consequente apuração de débito e a aplicação de multa aos responsáveis, decorreu exatamente da falta de comprovação da regular aplicação dos recursos federais, logo não há como comprovar seu emprego regular, pelo contrário a falta de comprovação da destinação dos recursos federais demonstra, por si só, potencial desvio de finalidade de recursos e comprovado dano ao Erário;
d) a dosimetria aplicada se mostra bastante razoável e proporcional a gravidade apontada, além de se inserir perfeitamente na margem discricionária legalmente conferida a esta Casa para a realização efetiva do controle externo no âmbito da administração pública federal.
1.48. Ante o exposto,  não foi trazido aos autos nenhum argumento que detenha o condão de modificar o julgado de origem, Acórdão 2193/2017-TCU-Plenário, motivo por que este não está a merecer reforma, devendo ser, por consequência, prestigiado e mantido.  
PROPOSTA DE ENCAMINHAMENTO
Ante o exposto, submetem-se os autos à consideração superior, propondo-se, com fundamento nos arts. 32, inciso I e 33 da Lei 8.443/1992 e art. 285 do RI/TCU: 
a) conhecer dos recursos de reconsideração interpostos por EPG Construções Ltda.-ME (CNPJ 84.413.236/0001-40) e Giovanni Coleman de Queiroz (CPF XXX.410.252-XX) e, no mérito, negar-lhes provimento;
b) dar ciência do Acórdão que for prolatado às entidades/órgãos interessados, à Procuradoria da República no Estado do Amapá, a Advocacia-Geral da União e aos recorrentes, ressaltando-se que o Relatório e o Voto que o fundamentarem podem ser consultados no endereço www.tcu.gov/acordaos, no dia seguinte ao de sua oficialização."
PARECER DO MINISTÉRIO PÚBLICO JUNTO AO TCU
17.	O Ministério Público Junto Ao TCU, representado pelo Subprocurador-Geral Lucas Rocha Furtado, manifestou anuência com a proposta de encaminhamento, conforme o Parecer à peça 181.

8.1. Paulo Augusto de Azevedo Meira (5586/OAB-PA) e outros, representando Giovanni Coleman de Queiroz.  
8.2. Camilla Rabello Carvalho Jardim Rabadan (40.608/OAB-DF) e outros, representando EPG Construções Ltda - Me.  
8.3. Lauro Lucien Rodrigues Trindade (2.444/OAB-AP) e outros, representando Gilmar Goncalves Vales.  
8.4. Gabriel David Sirotheau (3362/OAB-AP) e outros, representando Jose Maria Moraes David.  
8.5. Ribanês Nascimento de Aguiar (1.885/OAB-AP), representando Jose Otaci Matos Bosque.  
8.6. Gilmar Gonçalves Vales Júnior (2.119/OAB-AP) e outros, representando Gilmar Goncalves Vales e José Ronildes dos Santos Souza.

Subprocurador-Geral Lucas Rocha Furtado.

TOMADA DE CONTAS ESPECIAL. NÃO COMPROVAÇÃO DE APLICAÇÃO DE RECURSOS REPASSADOS PELO FUNDO NACIONAL DE SAÚDE MEDIANTE CONVÊNIO. REVELIA E REJEIÇÃO DAS ALEGAÇÕES DE DEFESA. CONTAS IRREGULARES. DÉBITO. MULTA. RECURSO DE RECONSIDERAÇÃO. CONHECIMENTO. NÃO PROVIMENTO. CIÊNCIA AOS INTERESSADOS.

TOMADA DE CONTAS ESPECIAL (TCE)

Secretaria de Recursos (SERUR); Secretaria do TCU no Estado do Amapá (Sec-AP).

Os Recursos de Reconsideração interpostos por Giovanni Coleman de Queiroz (R001-Peça 168) e EPG Construções Ltda.-ME (R002-Peça 170) contra o Acórdão 2193/2017-TCU-Plenário (Relator: Ministro Benjamin Zymler) podem ser conhecidos, com fundamento nos arts. 32, inciso I, e 33, da Lei nº 8.443/92, c/c o art. 285 do RI/TCU.
2.	No mérito, acolho as conclusões presentes nos pareceres uniformes da unidade técnica, integralmente ratificadas pelo Ministério Público junto ao Tribunal, as quais adoto como razões de decidir. A análise empreendida pela Secretaria de Recursos abordou com propriedade os argumentos consignados pelos recorrentes, de modo que se tornou despicienda a adução de novas considerações de fato e de direito sobre a matéria.
3.	Ao compulsar os autos, verifico que o pedido não possui o condão de alterar a cognição primária desta Corte. Os argumentos trazidos pelos recorrentes não lograram êxito em elidir as irregularidades pelas quais o Tribunal imputou-lhes o débito e os condenou ao pagamento da multa prevista no art. 57 da Lei nº 8.443/92.
4.	Ante o exposto, voto por que o Tribunal adote a minuta de Acórdão que ora submeto à apreciação deste Colegiado.
TCU, Sala das Sessões Ministro Luciano Brandão Alves de Souza, em 30 de janeiro de 2019.
RAIMUNDO CARREIRO 
Relator